【裁判字號】    88,訴,2315
【裁判日期】    890913
【裁判案由】    確認債權不存在
【裁判全文】
臺灣臺中地方法院民事判決  八十八年度訴字第二三一五號
    原      告  甲○○
    被      告  乙○○
右當事人間請求確認債權不存在等事件，本院判決如左：
    主    文
確認被告持有以原告為發票人之如附表所示之本票貳張，對原告之票據權利不存在。
被告應將前項本票貳張返還原告。
訴訟費用由被告負擔。
    事    實
甲、原告方面：
  一、聲明：如主文第一、二項所示。
  二、陳述：
    （一）如附表所示本票二張，係原告於民國（下同）八十四年四月十日向被告承
          租其所有坐落台中市○○區○○段二一六地號內魚池所預付被告自八十七
          年四月十日起至八十九年四月九日止兩年份之租金。嗣經訴外人台中市農
          會向原告請求給付上開土地八十七年度之租金時，始知悉被告所有上開土
          地已於八十六年七月二十七日被鈞院拍賣，而由訴外人台中市農會承買，
          並於八十七年八月十九日辦妥所有權移轉登記。
    （二）被告於八十六年七月二十七日將上開土地所有權讓與台中市農會時，即已
          同時將其對原告租賃契約上之權義，一併移轉於受讓人而不存在，附表編
          號一所示本票其中二十萬元已付款外，餘面額計六十萬元部份，被告自不
          得再向原告行使票據權利而請求給付租金。系爭本票二張既係原告預付被
          告上開土地所有權讓與台中市農會以後之租金，依民法第一百七十九條規
          定，被告自應將系爭本票二張返還原告不得行使。詎被告竟將其應返還原
          告之系爭本票二張，持向鈞院（八十八年度票字第九三九一號）聲請裁定
          強制執行。
    （三）對被告抗辯之陳述：伊付的是土地租金，設備陳舊不堪使用，實際上並沒
          有供承租人使用，況魚池如果沒有土地如何使用等語。
  三、證據：提出魚池租賃契約書影本、土地登記謄本各一份等為證。
乙、被告方面：
  一、聲明：請求駁回原告之訴。
  二、陳述：
    （一）兩造租賃標的物本非指原告所有坐落台中市○○區○○段二一六地號土地
          ，而係指土地上之魚池及魚池內之設備諸如抽水機、水車、電力設備、電
          話等設備，基此，前述第二一六地號土地雖於八十七年八月十九日移轉登
          記予台中市農會名下，然其上地上物仍屬被告所有，並未為台中市農會取
          得所有權，是本件租約仍存在於兩造之間。
    （二）買賣不破租賃原則，應以所有權業已移轉生效為其要件，是縱原告主張可
          採，然系爭土地係於八十七年八月十九日始登記完畢，亦為原告所自承，
          準此，原告仍負有給付被告八十七年四月十日至八十七年八月十八日四個
          月租金之義務等語。
丙、本院依職權調閱本院八十八年度票字第九三九一號、八十五年執六字第一四四八
    六號全卷。
    理      由
一、按確認法律關係之訴，非原告有即受確認判決之法律上利益者，不得提起之，民
    事訴訟法第二百四十七條第一項前段定有明文。所謂即受確認判決之法律上利益
    ，係指法律關係之存在與否不明確，原告主觀上認其在法律上之地位有不妥之狀
    態存在，且此種不妥之狀態，能以確認判決將之除去者而言，最高法院五十二年
    台上字第一二四０號著有判例可資參照。本件兩造對於系爭本票二張債權存否尚
    有爭執，然被告已持該本票，陳明除附表編號一所示本票其中二十萬元已返還外
    ，就所餘面額計六十萬元部份，聲請本院八十八年度票字第九三九一號民事裁定
    准予對原告強制執行，顯有害原告之權益，原告自有受確認判決之法律上利益，
    合先敘明。
二、本件原告起訴主張如附表所示本票二張，係伊於八十四年四月十日向被告承租其
    所有坐落台中市○○區○○段二一六地號內魚池，而預付被告自八十七年四月十
    日起至八十九年四月九日止兩年份之租金。嗣經訴外人台中市農會向原告請求給
    付上開土地八十七年度之租金時，始知悉被告所有上開土地已於八十六年七月二
    十七日被本院拍賣，而由訴外人台中市農會承買，並於八十七年八月十九日辦妥
    所有權移轉登記，詎被告竟將應返還原告之系爭本票二張，持向本院聲請裁定強
    制執行等情。被告則以兩造租賃標的物非指前述第二一六地號土地，而係指該土
    地上之魚池及魚池內之設備諸如抽水機、水車、電力設備、電話等設備，基此，
    前揭土地雖於八十七年八月十九日移轉登記予台中市農會名下，然其上之魚池等
    地上物仍屬被告所有，並未為台中市農會取得所有權；況買賣不破租賃原則，應
    以所有權業已移轉生效為其要件，是縱原告主張可採，然系爭土地係於八十七年
    八月十九日始登記完畢，亦為原告所自承，準此，原告仍負有給付被告八十七年
    四月十日至八十七年八月十八日四個月租金之義務等語資為抗辯。
三、按解釋契約，固須探求當事人立約時之真意，不能拘泥於契約之文字，但契約文
    字業已表示當事人真意，無須別事探求者，即不得反捨契約文字而更為曲解，最
    高法院十七年一一一八號著有判例。經查：原告主張兩造簽訂系爭租賃契約之事
    實，業據其提出魚池租賃契約書影本一份為證，復為被告所不爭執，堪信為真實
    。觀諸該契約書，雙方係訂為「『魚池』租賃契約書」，又依契約第一條「甲方
    （即被告）將坐落於台中市南屯區○○○段新生里新生南巷六號之魚池供伍屈池
    於房間及電燈、抽水機、電話一支全部租與乙方（即原告）使用‧‧‧」，是本
    件租賃標的物當為魚池無誤，又土地經挖鑿而為魚池之利用，本與土地有不可分
    離之關係，是被告抗辯係土地遭拍賣而非魚池，土地雖移轉登記予台中市農會名
    下，然其上地上物仍屬被告所有，並未為台中市農會取得所有權云云，顯有違事
    理，殊不可採。又，契約文字雖表明將魚池及房間、電燈、抽水機、電話等全部
    出租，惟本件係魚池租賃契約，交付魚池為契約之主給付義務，房間及電燈、抽
    水機、電話等，乃使用魚池之附屬設備，旨在輔助實現承租人之給付利益，被告
    不得僅以原告使用抽水機、電燈等設備，而請求原告給付全部租金，是被告據以
    抗辯原告仍須給付租金即系爭本票二張之債權仍存在云云，委無足採。
四、復按出租人於租賃物交付後，縱將其所有權讓與第三人，其租賃契約，對於受讓
    人仍繼續存在，民法第四百二十五條定有明文。租賃權於具備一定要件時，具有
    對抗第三人之效力，以資保護承租人。是出租人於租賃物交付後，將其所有權讓
    與第三人時，其租賃契約既對於受讓人繼續存在，受讓人即當然承繼出租人行使
    或負擔由租賃契約所生之權利或義務。再按因繼承、強制執行、公用徵收或法院
    之判決，於登記前已取得不動產物權者，非經登記，不得處分其物權，民法第七
    百五十九條亦有明文。債務人之不動產，經法院強制執行拍賣者，於買受人繳足
    價金後，依強制執行法第九十七條規定，執行法院應即發給權利移轉證書及其他
    書據。拍賣之不動產，買受人自領得執行法院所發給之權利移轉證書之日起，取
    得該不動產所有權，如該不動產係由債權人承受者亦係於領得權利移轉證書之日
    起，取得承受不動產之所有權，亦為該法第九十八條所明定。因之，不動產物權
    因強制執行而變動之情形，權利人於領得權利移轉證書時，即為取得權利之時，
    不待登記而生變動之效力（最高法院五十六年台上字第一八九八號判例參照）。
    查原告簽發並交付系爭本票二張予被告，係因雙方於八十四年四月十日訂定魚池
    租賃契約，而預付被告自八十七年四月十日起至八十九年四月九日止兩年份之租
    金等情，業據原告陳明在卷，且為被告所不爭執，堪信為真實。惟訴外人台中市
    農會於八十六年八月六日因強制執行拍賣領得不動產權利移轉證書，並於八十六
    年八月十九日辦理所有權移轉登記完畢（兩造均誤為八十七年八月十九日），且
    已行使出租人之權利，向本院提起八十七年度中簡字第二五八八號民事訴訟，請
    求本件原告給付八十七年度之魚池租金，業據原告提出土地登記謄本及台中市農
    會職員吳益勇陳明在卷並提出民事判決確定證明書、權利移轉證書各一紙影本附
    卷可稽，另經本院依職權調閱本院八十五年執六字第一四四八六號全卷，經核卷
    內不動產權利移轉證書送達回證無訛。是台中市農會於八十六年八月六日領得不
    動產權利移轉證書之時，即已取得系爭土地之所有權，依法該租賃契約對於台中
    市農會仍繼續存在，被告無復為本件租賃契約當事人，則被告抗辯原告仍應給付
    被告八十七年四月十日至八十七年八月十八日四個月之租金云云，並不足採。從
    而原告主張該租賃契約之權義已移轉於台中市農會，被告不得再向原告行使票據
    權利請求給付租金，而請求確認被告持有系爭本票二張對原告之票據權利不存在
    等情，洵屬有據，應予准許。
五、兩造所定魚池租賃契約，因租賃標的物遭拍賣致所有權移轉於台中市農會，依買
    賣不破租賃之原則，該租賃契約對於台中市農會繼續存在，亦即租賃法律關係移
    轉而存在於台中市農會與原告之間，被告無復為契約當事人，已如前所述。又被
    告於本院八十八年度票字第九三九一號本票裁定，自承附表編號一所示本票其中
    二十萬元已返還（有聲請狀附於該卷可稽），餘面額六十萬元部份，因被告對原
    告之票據權利已不存在，則被告受有系爭本票二張之利益之法律上原因嗣後已不
    存在，原告本於不當得利之法律關係請求被告返還系爭本票二張，即無不合，亦
    應予准許。
六、據上論結，本件原告之訴為有理由，依民事訴訟法第七十八條，判決如主文。
中      華      民      國    八十九    年      九      月     十三     日
                                    臺灣臺中地方法院民事第三庭
~B法      官  許冰芬
右為正本係照原本作成
如對本判決上訴，須於判決送達後二十日內，向本院提出上訴狀，同時表明上訴理由
；如已於本判決宣示後送達前提起上訴者，應於判決送達後十日內補具上訴理由（按
他造當事人之人數附繕本）。
中      華      民      國    八十九    年      九      月     十三    日
~B法院書記官
~F0
~F40
 附    表：本票
編號    發票日     票面金額     到期日         票據號碼     備註
      （年月日）  （新台幣）  （年月日）
 一    84.4.10    四十萬元     87.4.00   00000000   確認其中二十萬元
                                                            本票債權不存在
 二    84.4.10    四十萬元     88.4.00   00000000


司法院資訊處製作；財團法人民間司法改革基金會備份。
